最高法院民事判決　　　　　　　　　 109年度台上字第2526號
上　訴　人　　A-PLUS TEK CORPORATION
 


兼法定代理人　陳瀅妃
 
上　 訴　 人　劉念漢
共　　　　同
訴 訟代理 人　童兆祥律師
　　　　　　　徐銘鴻律師
被　上訴　人　安泰商業銀行股份有限公司
 
 
法 定代理 人　丁予康
訴 訟代理 人　吳上晃律師
上列當事人間請求確認本票債權不存在事件，上訴人對於中華民
國108年6月 5日臺灣高等法院第二審判決（107年度重上字第941
號），提起上訴，本院判決如下：
    主  文
原判決廢棄，發回臺灣高等法院。
    理  由
本件上訴人主張：上訴人A-PLUS TEK CORPORATION（下稱 A公司
）於民國104年4月13日與被上訴人簽訂International Swaps an
d Derivatives Association 2002 Master Agreement（下稱ISD
A 契約），另邀同上訴人陳瀅妃、劉念漢為連帶保證人，與被上
訴人簽訂安泰商業銀行往來總約定書（下稱系爭約定書）與安泰
商業銀行額度書（下稱系爭額度書），伊等並於同日依系爭約定
書第8條約定，共同簽發票面金額美金（下同）200萬元之本票（
下稱系爭本票）交付被上訴人，以擔保A 公司應負債務之清償。
嗣A公司於同年6月29日與被上訴人簽訂賣出美元兌人民幣累積獲
利出場遠匯（觸及生效）契約（下稱系爭契約），約定由 A公司
與被上訴人就未來美元兌人民幣之匯率走勢進行24期（以1 個月
為 1期）比價押注（下稱系爭交易），若美元兌人民幣之匯率低
於執行價6.35（即1美元僅能兌換低於人民幣6.35元），由A公司
獲利；若高於觸及生效價6.8（即1美元可兌換超過人民幣6.8 元
），則由被上訴人獲利；若介於 6.35至6.8之間，雙方不生任何
損益。A公司自104年7月30日至105年2月1日間陸續完成7 次比價
，未發生任何虧損。詎被上訴人先後於105年1月6日、同年2 月4
日通知伊等系爭交易曝險損失額已達風險限額百分之40以上，分
別限期2日及1日補提10萬元及45萬元之現金或擔保品，否則提前
終止系爭交易並平倉。嗣再於同年2 月15日片面通知伊等已於同
年月 5日平倉，損失95萬元，限伊等於同年月16日前付清平倉損
失，並持系爭本票聲請強制執行，經臺灣臺北地方法院105 年度
司票字第3088號裁定准予強制執行。惟被上訴人先後通知補提擔
保金之金額不一，且所定期間非屬相當，不生催告效力，終止系
爭契約不合法，不得向伊等請求任何平倉損失等情。爰求為確認
系爭本票債權中之88萬7064.12 元本息部分之票據債權對被上訴
人不存在之判決。
被上訴人則以：系爭額度書第 3條約定當曝險損失額觸及潛在曝
險限額之百分之40以上至百分之50，伊得停止交易並通知客戶於
指定期限內提供擔保品，否則伊有權提前終止契約全部或部分交
易並進行平倉。因人民幣對美元匯率大幅貶值，A 公司曝險損失
額已觸及潛在曝險限額百分之40以上，經伊先後於105 年1月5日
、同年2月4日通知提供擔保或辦理結清，均未獲置理，伊僅能提
前終止契約，向上手交易對象即訴外人The Royal Bank of Scot
land（下稱 RBS銀行）詢問提前終止系爭交易之價格為美金95萬
元，依ISDA契約約定，以之作為提前終止系爭交易之應付款數額
。並以A公司先前繳交之保證金5萬0008.68元、存款6293.72元、
歐元5969.12元相抵銷後，A 公司應補繳88萬7064.12元。系爭交
易條件及特徵屬個別協議，無集中價格資訊來源，伊以 RBS銀行
之報價作為認定標準，符合商業慣例。況伊已給付平倉費用95萬
元予RBS銀行，法院亦得依民事訴訟法第222條規定定其數額。縱
伊終止系爭交易並平倉為不合法，系爭交易於每期約定日逐期比
價結果，A公司損失金額共52萬9301.05元，以前述金額抵銷，並
扣除執行所得 256.85元後，尚應補繳交割款46萬5911.34元。陳
瀅妃、劉念漢為 A公司連帶保證人，且為系爭本票共同發票人，
應負連帶責任等語，以為抗辯。
原審將第一審所為上訴人勝訴部分之判決，予以廢棄，改判駁回
該部分之訴，並駁回其附帶上訴，係以：A 公司於104年4月13日
與被上訴人簽訂ISDA契約，並於同日邀同陳瀅妃、劉念漢為連帶
保證人，與被上訴人簽訂系爭約定書、額度書，且共同簽發系爭
本票交予被上訴人。A公司於同年6月29日與被上訴人簽訂系爭契
約，針對未來美元兌人民幣匯率走勢進行24期（1個月為1期）比
價之押注，自同年7月起至105年2月1日止，已陸續完成 7期比價
等情，為兩造所不爭。系爭額度書第 3條約定，曝險損失額觸及
潛在曝險限額的百分之40以上至50（不含）時，被上訴人得停止
交易，並通知 A公司於被上訴人指定期限內提供經其認可之擔保
品，以擔保A公司交割義務，如未依限提供，被上訴人得於通知A
公司後，提前終止系爭交易並進行平倉。依被上訴人所提客戶承
作金融商品巿價評估表、衍生性金融商品風險額度動用彙總表所
示，A公司於 105年1月5日當期淨曝險損失比率為百分之43.40，
應損補26萬8045元，方能使當期曝險損失比率降至百分之30以下
。被上訴人於同年月 6日以衍生性金融商品控管通知書、電子郵
件分別通知 A公司、劉念漢提供保證金10萬元。嗣系爭交易於同
年2月 3日當期淨曝險損失比率達百分之47.27，被上訴人再於同
年月4日以存證信函、電子郵件分別通知A公司、劉念漢補繳保證
金45萬元。系爭額度書明定上訴人應於被上訴人所指定期限內提
供保證金，與民法規定之「相當期限」不同，且系爭交易係以美
元兌換人民幣之遠期外匯選擇權交易，被上訴人審酌人民幣兌美
元匯率若持續走貶，匯率瞬間即生變化等情，指定2日或1日期限
命上訴人補足擔保品，上訴人收受後距被上訴人所定履行期限前
，仍有營業時間以繳納保證金；至前後兩次通知之保證金額不同
，係因匯率變化及計算時間點不同，曝險損失額及潛在曝險限額
之百分比不同所致。上訴人主張二次通知補足保證金金額不一，
且通知未定相當期限，不生催告效力云云，並無可取。上訴人收
受前開通知後，均未依限補繳保證金，被上訴人遂與其上手交易
對象RBS銀行於同年月5日終止契約並進行平倉，詢得提前終止之
價格為95萬元，於次一交易日即同年月15日以存證信函載明「…
貴公司未於前開期間完成提供現金擔保品或辦理結清部位，爰此
本行於 105年2月5日提前終止衍生性金融商品交易並執行平倉，
平倉損失美金玖拾伍萬元整…」等語，同日送達上訴人，系爭交
易已經被上訴人終止並進行平倉。衡諸系爭商品交易之特性及習
慣，國內銀行因規模較小，無移轉產品風險之能力，被上訴人尋
找上手交易對象RBS銀行對做相同產品，RBS銀行根據影響價格之
巿場因子，如執行價格、即期價格、契約期間、巿場利率等相關
數據定價，等同被上訴人自行根據影響價格之巿場因子定價，被
上訴人依ISDA契約第14條結算條款之約定向 RBS銀行詢問提前終
止之價格為95萬元，其復依蒙地卡羅法計算提前終止巿價為負85
萬0808元，以95萬元為提前終止價格僅收取平倉費用11.66%，較
伊收取之費用為低，是以95萬元提前終止系爭交易，符合依善意
及合理商業慣例，已盡其為結算代理人之職務，且無故意或重大
過失外，對上訴人有絕對拘束力。按遠期外匯交易與系爭商品TR
F （目標可贖回遠期契約）雖均為衍生性金融商品，但商品屬性
與交易內容均有差異，上訴人主張以遠期外匯成本方式推估計算
系爭交易於 105年2月4日巿場評估價值61萬7339元云云，難認足
採。系爭交易經被上訴人合法終止並進行平倉，上訴人應給付被
上訴人平倉金額95萬元，被上訴人依兩造間約定，以保證金 5萬
0008.68元、A公司存款6293.72元、歐元5969.12元以105年2月17
日歐元與美元匯率1:1.1113折算為6633.48元扣抵後，A公司尚欠
被上訴人88萬7064.12元，而陳瀅妃、劉念漢為A公司之連帶保證
人，應負連帶清償責任，且上訴人均為系爭本票之共同發票人，
被上訴人抗辯其對上訴人有88萬 7064.12元本票債權存在，即屬
有據。綜上，上訴人請求確認系爭本票債權中之88萬 7064.12元
本息部分之票據債權對被上訴人不存在，洵非正當，不應准許等
詞，為其判斷之基礎。
惟查原審固認定上訴人未依被上訴人二次通知，補繳保證金，被
上訴人與其上手交易對象RBS銀行於104年2月5日終止契約並進行
平倉，詢得提前終止之價格為95萬元，以存證信函終止系爭交易
，該存證信函於同年月15日送達上訴人，並以95萬元為上訴人提
前終止應付之平倉金額等事實。然系爭契約關於「提前終止應付
款數額之金額及給付方式」第 2項記載「提前終止應付款數額之
計算方式：依提前終止日巿價計算之數額- 衍生性商品契約之平
倉費用（包括其他費用）-代扣稅賦」，第3項記載「經上述公式
計算之數額如為正數，則轉作客戶…之活期存款帳戶。如為負數
，則應即將短缺數額給付本行。…」、第4 項記載「於發生前開
提前終止時，須對原建立衍生性商品部位作平倉交易，產品價值
將依提前終止日巿價計算，原產品收益將不適用，且提前終止契
約時客戶需負擔或賠償因提前終止契約所發生之全部成本（包括
平倉成本）、費用或違約金，並請留意契約終止後原應於提前終
止日後履行之未來付款義務之淨現值，亦應一併計算於應收付之
金額中，於提前終止日給付」等語（見一審卷㈠第87頁背面、20
0 頁背面），明確約定提前終止應給付之數額，應以提前終止日
巿價計算之產品價值為基礎、再扣除平倉費用及稅賦。乃原審未
查明提前終止日即「104年2月15日」系爭交易依巿價計算之數額
及平倉費用、稅賦為若干，復未查明被上訴人計算提前終止之巿
價為負85萬0808元是否可採，逕以被上訴人於「104 年2月5日」
向RBS 銀行詢得之提前終止價格95萬元，作為系爭交易提前終止
應付款之數額，而為不利上訴人之認定，不無可議。上訴論旨，
指摘原判決違背法令，求予廢棄，非無理由。
據上論結，本件上訴為有理由。依民事訴訟法第477條第1項、第
478條第2項，判決如主文。
中    華    民    國   110    年    11    月    9     日
                      最高法院民事第七庭
                          審判長法官  林  恩  山  
                                法官  周  舒  雁  
                                法官  黃  麟  倫  
                                法官  吳  美  蒼  
                                法官  吳  青  蓉  
本件正本證明與原本無異
                                      書  記  官  
中    華    民    國   110    年    11    月    16    日